ACORDAO-COMPLETO-2454918

ACÓRDÃO 1700/2021 ATA 3/2021 - SEGUNDA CÂMARA

VISTOS, relatados e discutidos estes autos referentes à Tomada de Contas Especial instaurada pelo Conselho Nacional de Desenvolvimento Científico e Tecnológico, em desfavor de Frederico Antônio Loureiro Soares, em razão da omissão no dever de prestar contas referentes ao termo de concessão de auxílio financeiro Processo 001798/2020-47, tendo como objeto o instrumento descrito como "Desenvolvimento de protocolos sustentáveis para agricultura familiar";
ACORDAM os Ministros do Tribunal de Contas da União, reunidos em Sessão da 2ª Câmara, ante as razões expostas pelo relator, em:
9.1. com fulcro nos arts. 1º, inciso I, 16, inciso III, alíneas "a" e "c", 19, caput, e 23, inciso III, da Lei nº 8.443/1992, julgar irregulares as contas do Sr. Frederico Antônio Loureiro Soares e condená-lo ao pagamento das quantias especificadas a seguir, atualizadas monetariamente e acrescidas dos juros de mora, calculados a partir das datas indicadas, até a data da efetiva quitação, fixando-lhe o prazo de 15 (quinze) dias, a contar da notificação do presente acórdão, para que comprove, perante o Tribunal, o recolhimento do débito aos cofres do Conselho Nacional de Desenvolvimento Científico e Tecnológico, nos termos do art. 214, inciso III, alínea "a", do Regimento Interno/TCU:
	Data de ocorrência
	Valor histórico (R$) 
	Tipo da parcela

	2/1/2015
	9.750,00
	Débito

	16/3/2016
	13.700,00
	Débito

	16/3/2016
	50.000,00
	Débito

	20/12/2019
	119,10
	Crédito

	3/6/2015
	161,00
	Débito

	3/7/2015
	161,00
	Débito

	5/8/2015
	161,00
	Débito

	8/9/2015
	161,00
	Débito

	7/10/2015
	161,00
	Débito

	5/11/2015
	161,00
	Débito

	4/12/2015
	161,00
	Débito

	7/1/2016
	161,00
	Débito

	3/2/2016
	161,00
	Débito

	7/3/2016
	161,00
	Débito

	5/4/2016
	161,00
	Débito

	4/5/2016
	161,00
	Débito

	6/6/2016
	161,00
	Débito

	5/7/2016
	161,00
	Débito

	17/11/2016
	161,00
	Débito

	23/11/2016
	161,00
	Débito

	23/11/2016
	161,00
	Débito

	23/11/2016
	161,00
	Débito

	8/12/2016
	161,00
	Débito

	29/12/2016
	161,00
	Débito

	3/6/2015
	161,00
	Débito

	3/7/2015
	161,00
	Débito

	5/8/2015
	161,00
	Débito

	8/9/2015
	161,00
	Débito

	7/10/2015
	161,00
	Débito

	5/11/2015
	161,00
	Débito

	4/12/2015
	161,00
	Débito

	7/1/2016
	161,00
	Débito

	3/2/2016
	161,00
	Débito

	7/3/2016
	161,00
	Débito

	5/4/2016
	161,00
	Débito

	4/5/2016
	161,00
	Débito

	6/6/2016
	161,00
	Débito

	5/7/2016
	161,00
	Débito

	17/11/2016
	161,00
	Débito

	23/11/2016
	161,00
	Débito

	23/11/2016
	161,00
	Débito

	23/11/2016
	161,00
	Débito

	8/12/2016
	161,00
	Débito

	29/12/2016
	161,00
	Débito

	3/6/2015
	400,00
	Débito

	3/7/2015
	400,00
	Débito

	5/8/2015
	400,00
	Débito

	8/9/2015
	400,00
	Débito

	6/10/2015
	400,00
	Débito

	5/11/2015
	400,00
	Débito

	7/1/2016
	400,00
	Débito

	7/1/2016
	400,00
	Débito

	3/2/2016
	400,00
	Débito

	4/3/2016
	400,00
	Débito

	5/4/2016
	400,00
	Débito

	4/5/2016
	400,00
	Débito

	6/6/2016
	400,00
	Débito

	5/7/2016
	400,00
	Débito

	17/11/2016
	400,00
	Débito

	17/11/2016
	400,00
	Débito

	23/11/2016
	400,00
	Débito

	23/11/2016
	400,00
	Débito

	6/12/2016
	400,00
	Débito

	29/12/2016
	400,00
	Débito

	3/6/2015
	3.000,00
	Débito

	3/7/2015
	3.000,00
	Débito

	5/8/2015
	3.000,00
	Débito

	8/9/2015
	3.000,00
	Débito

	6/10/2015
	3.000,00
	Débito

	5/11/2015
	3.000,00
	Débito

	7/1/2016
	3.000,00
	Débito

	7/1/2016
	3.000,00
	Débito

	3/2/2016
	3.000,00
	Débito

	4/3/2016
	3.000,00
	Débito

	5/4/2016
	3.000,00
	Débito

	4/5/2016
	3.000,00
	Débito

	6/6/2016
	3.000,00
	Débito

	5/7/2016
	3.000,00
	Débito

	17/11/2016
	3.000,00
	Débito

	17/11/2016
	3.000,00
	Débito

	23/11/2016
	3.000,00
	Débito

	23/11/2016
	3.000,00
	Débito

	6/12/2016
	3.000,00
	Débito

	29/12/2016
	3.000,00
	Débito

	9.2. aplicar ao Sr. Frederico Antônio Loureiro Soares a multa prevista no art. 57 da Lei nº 8.443/1992, no valor de R$ 20.000,00 (vinte mil reais) , fixando-lhe o prazo de 15 (quinze) dias, a contar da notificação, para que comprove, perante o Tribunal, nos termos do art. 214, inciso III, alínea "a", do Regimento Interno/TCU, o recolhimento da dívida ao Tesouro Nacional, atualizada monetariamente desde a data do presente acórdão até a do efetivo recolhimento, se for paga após o vencimento, na forma da legislação em vigor;
	9.3. autorizar, desde logo, a cobrança judicial das dívidas, caso não atendida a notificação, nos termos do art. 28, inciso II, da Lei nº 8.443/1992;
	9.4. autorizar o pagamento parcelado da dívida, se requerido, em até 36 (trinta e seis) parcelas mensais e consecutivas, nos termos do art. 26 da Lei nº 8.443/1992, c/c o art. 217 do Regimento Interno/TCU, fixando o vencimento da primeira parcela em 15 (quinze) dias, a contar do recebimento da notificação do acórdão, e o das demais a cada 30 (trinta) dias, devendo incidir sobre cada parcela os respectivos encargos, na forma prevista na legislação em vigor;
	9.5. alertar o responsável de que a falta de comprovação do recolhimento de qualquer parcela importará no vencimento antecipado do saldo devedor, nos termos do § 2º do art. 217 do Regimento Interno/TCU;
	9.6. esclarecer ao responsável que, caso se demonstre, por via recursal, a correta aplicação dos recursos, mas não se justifique a omissão da prestação de contas, o débito poderá ser afastado, mas permanecerá a irregularidade das contas, dando-se ensejo à aplicação da multa prevista no art. 58, inciso I, da Lei 8.443/1992;
	9.7. dar ciência do presente acórdão ao responsável, ao Conselho Nacional de Desenvolvimento Científico e Tecnológico e à Procuradoria Regional da República no Estado de Goiás para as providências cabíveis, nos termos do § 7º, in fine, do art. 209 do Regimento Interno/TCU.

TCE instaurada pelo CNPq em razão de omissão no dever de prestar contas. Termo de concessão de auxílio financeiro 001798/2020-47, que teve como objeto o desenvolvimento de protocolos sustentáveis para agricultura familiar.  (nº da TCE no sistema: 720/2020).

Segunda Câmara

Conselho Nacional de Desenvolvimento Científico e Tecnológico.

3. Responsável: Frederico Antônio Loureiro Soares (XXX.907.204-XX).

13.1. Ministros presentes: Augusto Nardes (na Presidência), Aroldo Cedraz (Relator) e Raimundo Carreiro.
13.2. Ministro-Substituto convocado: Marcos Bemquerer Costa.

AROLDO CEDRAZ

Adoto como Relatório a bem lançada instrução de mérito do auditor federal de controle externo responsável pelo exame do feito no âmbito da SecexTCE (peça 56) , cuja proposta de encaminhamento contou com a anuência do corpo dirigente da unidade técnica (peça 57) , bem assim do ilustre representante do Ministério Público de Contas (peça 59) .
INTRODUÇÃO
1.Cuidam os autos de tomada de contas especial instaurada por Conselho Nacional de Desenvolvimento Científico e Tecnológico (CNPq) , em desfavor de Frederico Antônio Loureiro Soares (CPF: XXX.907.204-XX) , em razão de omissão no dever de prestar contas realizadas por meio do Termo de concessão de auxílio financeiro Processo 001798/2020-47 (peça 6) firmado entre o CNPQ e Frederico Antônio Loureiro Soares, e que tinha por objeto o instrumento descrito como "Desenvolvimento  de  protocolos  sustentáveis  para agricultura familiar".
HISTÓRICO
2.Em 27/2/2020, com fundamento na IN/TCU 71/2012, alterada pela IN/TCU 76/2016 e DN/TCU 155/2016, o dirigente da instituição Conselho Nacional de Desenvolvimento Científico e Tecnológico (CNPq) autorizou a instauração da tomada de contas especial (peça 2) . O processo foi registrado no sistema e-TCE com o número 720/2020.
3.O Termo de concessão de auxílio financeiro Processo 001798/2020-47 foi firmado no valor de R$ 147.890,00, sendo R$ 147.890,00 à conta do concedente e R$ 0,00 referentes à contrapartida do convenente. Teve vigência de 8/12/2014 a 31/12/2016, com prazo para apresentação da prestação de contas em 1/3/2017. Os repasses efetivos da União totalizaram R$ 147.890,00 (peças 9, 10, 11, 12 e 13) .
4. A prestação de contas e complementações enviadas foram analisadas por meio dos documentos constantes nas peças 29 e 30.
5. O fundamento para a instauração da Tomada de Contas Especial, conforme consignado na matriz de responsabilização elaborada pelo tomador de contas, foi a constatação da seguinte irregularidade: 
Não comprovação da boa e regular aplicação dos recursos federais repassados à FREDERICO ANTONIO LOUREIRO SOARES, em face da omissão no dever de prestar contas dos valores transferidos, no âmbito do termo de concessão de auxílio financeiro descrito como "Desenvolvimento  de  protocolos  sustentáveis  para agricultura familiar. ", no período de 8/12/2014 a 31/12/2016, cujo prazo encerrou-se em 1/3/2017.
6. O responsável arrolado na fase interna foi devidamente comunicado e, diante da ausência de justificativas suficientes para elidir a irregularidade e da não devolução dos recursos, instaurou-se a tomada de contas especial.
7. No relatório (peça 33) , o tomador de contas concluiu que o prejuízo importaria no valor original de R$ 147.770,90, imputando-se a responsabilidade a Frederico Antonio Loureiro Soares, PROFESSOR ENS BASICO TECN TECNOLOGICO, no período de 1/3/2013 até o momento, na condição de beneficiário.
8. Em 9/7/2020, a Controladoria-Geral da União emitiu o relatório de auditoria (peça 37) , em concordância com o relatório do tomador de contas. O certificado de auditoria e o parecer do dirigente do órgão de controle interno concluíram pela irregularidade das presentes contas (peças 38 e 39) .
9. Em 6/8/2020, o ministro responsável pela área atestou haver tomado conhecimento das conclusões contidas no relatório e certificado de auditoria, bem como do parecer conclusivo do dirigente do órgão de controle interno, manifestando-se pela irregularidade das contas, e determinou o encaminhamento do processo ao Tribunal de Contas da União (peça 40) .
10. Na instrução inicial (peça 43) , analisando-se os documentos nos autos, concluiu-se pela necessidade de realização de citação e audiência para as seguintes irregularidades: 
10.1. Irregularidade 1: não comprovação da boa e regular aplicação dos recursos federais repassados no âmbito do Termo de Aceitação de Apoio Financeiro a Proposta de Natureza Científica, Tecnológica e/ou de Inovação Processo 469210/2014-1, descrito como "Desenvolvimento  de  protocolos  sustentáveis  para agricultura familiar ", no período de 8/12/2014 a 31/12/2016 , em face da omissão no dever de prestar contas dos valores transferidos, cujo prazo encerrou-se em 1/3/2017.
10.1.1. Evidências da irregularidade: documentos técnicos presentes nas peças 3, 4, 5, 6, 8, 9, 10, 11, 12, 13, 21 e 30.
10.1.2. Normas infringidas: art. 37, caput, c/c o art. 70, parágrafo único, da Constituição da República Federativa do Brasil; art. 93, do Decreto-lei 200/1967; art. 66, do Decreto 93.872/1986; Conforme determina RN 017/2011, item 6 - Acompanhamento e Avaliação - item 6,2; Item 1.2, alíneas "b", "d", "g" e "h", e item 6.5 do Termo de Aceitação/Concessão, assinado pelo beneficiário em 8/12/2014.
10.2. Débitos relacionados ao responsável Frederico Antônio Loureiro Soares (CPF: XXX.907.204-XX) :
	Data de ocorrência
	Valor histórico (R$) 
	Identificador da parcela

	2/1/2015
	9.750,00
	D1

	16/3/2016
	13.700,00
	D2

	16/3/2016
	50.000,00
	D3

	20/12/2019
	119,10
	C1

	3/6/2015
	161,00
	D4

	3/7/2015
	161,00
	D5

	5/8/2015
	161,00
	D6

	8/9/2015
	161,00
	D7

	7/10/2015
	161,00
	D8

	5/11/2015
	161,00
	D9

	4/12/2015
	161,00
	D10

	7/1/2016
	161,00
	D11

	3/2/2016
	161,00
	D12

	7/3/2016
	161,00
	D13

	5/4/2016
	161,00
	D14

	4/5/2016
	161,00
	D15

	6/6/2016
	161,00
	D16

	5/7/2016
	161,00
	D17

	17/11/2016
	161,00
	D18

	23/11/2016
	161,00
	D19

	23/11/2016
	161,00
	D20

	23/11/2016
	161,00
	D21

	8/12/2016
	161,00
	D22

	29/12/2016
	161,00
	D23

	3/6/2015
	161,00
	D24

	3/7/2015
	161,00
	D25

	5/8/2015
	161,00
	D26

	8/9/2015
	161,00
	D27

	7/10/2015
	161,00
	D28

	5/11/2015
	161,00
	D29

	4/12/2015
	161,00
	D30

	7/1/2016
	161,00
	D31

	3/2/2016
	161,00
	D32

	7/3/2016
	161,00
	D33

	5/4/2016
	161,00
	D34

	4/5/2016
	161,00
	D35

	6/6/2016
	161,00
	D36

	5/7/2016
	161,00
	D37

	17/11/2016
	161,00
	D38

	23/11/2016
	161,00
	D39

	23/11/2016
	161,00
	D40

	23/11/2016
	161,00
	D41

	8/12/2016
	161,00
	D42

	29/12/2016
	161,00
	D43

	3/6/2015
	400,00
	D44

	3/7/2015
	400,00
	D45

	5/8/2015
	400,00
	D46

	8/9/2015
	400,00
	D47

	6/10/2015
	400,00
	D48

	5/11/2015
	400,00
	D49

	7/1/2016
	400,00
	D50

	7/1/2016
	400,00
	D51

	3/2/2016
	400,00
	D52

	4/3/2016
	400,00
	D53

	5/4/2016
	400,00
	D54

	4/5/2016
	400,00
	D55

	6/6/2016
	400,00
	D56

	5/7/2016
	400,00
	D57

	17/11/2016
	400,00
	D58

	17/11/2016
	400,00
	D59

	23/11/2016
	400,00
	D60

	23/11/2016
	400,00
	D61

	6/12/2016
	400,00
	D62

	29/12/2016
	400,00
	D63

	3/6/2015
	3.000,00
	D64

	3/7/2015
	3.000,00
	D65

	5/8/2015
	3.000,00
	D66

	8/9/2015
	3.000,00
	D67

	6/10/2015
	3.000,00
	D68

	5/11/2015
	3.000,00
	D69

	7/1/2016
	3.000,00
	D70

	7/1/2016
	3.000,00
	D71

	3/2/2016
	3.000,00
	D72

	4/3/2016
	3.000,00
	D73

	5/4/2016
	3.000,00
	D74

	4/5/2016
	3.000,00
	D75

	6/6/2016
	3.000,00
	D76

	5/7/2016
	3.000,00
	D77

	17/11/2016
	3.000,00
	D78

	17/11/2016
	3.000,00
	D79

	23/11/2016
	3.000,00
	D80

	23/11/2016
	3.000,00
	D81

	6/12/2016
	3.000,00
	D82

	29/12/2016
	3.000,00
	D83

10.2.1.Cofre credor: Conselho Nacional de Desenv. Científico e Tecnológico (CNPq) .
10.2.2. Responsável: Frederico Antônio Loureiro Soares (CPF: XXX.907.204-XX) .
10.2.2.1. Conduta: nas parcelas D1 a D83 - não demonstrar a boa e regular aplicação dos recursos federais recebidos e geridos por meio do instrumento em questão, no período de 8/12/2014 a 31/12/2016, em face da omissão na prestação de contas (não apresentação da Prestação de Contas Financeira, do Relatório Técnico Final e das Avaliações de Desempenho dos Bolsistas Vinculados ao Projeto., cujo prazo encerrou-se em 1/3/2017.
10.2.2.2. Nexo de causalidade: a conduta descrita impediu o estabelecimento do nexo causal entre as possíveis despesas efetuadas com os recursos recebidos, no âmbito do instrumento em questão, no período de 8/12/2014 a 31/12/2016.
10.2.2.3. Culpabilidade: não há excludentes de ilicitude, de culpabilidade e de punibilidade; é razoável supor que o responsável tinha consciência da ilicitude de sua conduta; era exigível conduta diversa da praticada, qual seja, desincumbir-se do seu dever por meio da apresentação da prestação de contas no prazo e forma devidos. 
10.2.3. Encaminhamento: citação.
10.3. Irregularidade 2: não cumprimento do prazo originalmente estipulado para prestação de contas dos recursos federais repassados no âmbito do Termo de Aceitação de Apoio Financeiro a Proposta de Natureza Científica, Tecnológica e/ou de Inovação Processo 469210/2014-1, descrito como "Desenvolvimento de protocolos sustentáveis para agricultura familiar ", no período de 8/12/2014 a 31/12/2016, cujo prazo encerrou-se em 1/3/2017.
10.3.1. Evidências da irregularidade: documentos técnicos presentes nas peças 3, 4, 5, 6, 8, 9, 10, 11, 12, 13, 21 e 30.
10.3.2. Normas infringidas: art. 37, caput, c/c o art. 70, parágrafo único, da Constituição da República Federativa do Brasil; art. 93, do Decreto-lei 200/1967; art. 66, do Decreto 93.872/1986; Conforme determina RN 017/2011, item 6 - Acompanhamento e Avaliação - item 6,2; Item 1.2, alíneas "b", "d", "g" e "h", e item 6.5 do Termo de Aceitação/Concessão, assinado pelo beneficiário em 8/12/2014.
10.3.3. Responsável: Frederico Antônio Loureiro Soares (CPF: XXX.907.204-XX) .
10.3.3.1. Conduta: descumprir o prazo originalmente estipulado para prestação de contas dos recursos federais recebidos à conta do instrumento em questão, o qual se encerrou em 1/3/2017.
10.3.3.2. Nexo de causalidade: a conduta descrita impediu o estabelecimento do nexo causal entre as possíveis despesas efetuadas com os recursos recebidos, no âmbito do instrumento em questão, no período de 8/12/2014 a 31/12/2016.
10.3.3.3. Culpabilidade: não há excludentes de ilicitude, de culpabilidade e de punibilidade; é razoável supor que o responsável tinha consciência da ilicitude de sua conduta; era exigível conduta diversa da praticada, qual seja, desincumbir-se do seu dever por meio da apresentação da prestação de contas no prazo e forma devidos. 
10.3.4. Encaminhamento: audiência.
11. Em cumprimento ao pronunciamento da unidade (peça 44) , foram efetuadas citação e audiência do responsável, nos moldes adiante:
Frederico Antônio Loureiro Soares - promovida a citação e audiência do responsável, conforme delineado adiante:
	Comunicação: Ofício 45638/2020 - Seproc (peça 46) 
Data da Expedição: 16/9/2020
Data da Ciência: 16/11/2020 (peças 49, 51 e 54) 
Nome Recebedor: em mãos próprias
Observação: Após frustrada a tentativa de localização do responsável no endereço constante da base de dados da Receita Federal, o Ofício foi enviado, via Conecta-TCU, para o domicílio necessário do responsável (art. 76, parágrafo único, do Código Civil) , aos cuidados de seus superiores, que colheram o ciente do Sr. Frederico, em 16/11/2020, conforme assinaturas apostas no documento acostado à peça 54, p. 41, 51 e 55.
Fim do prazo para a defesa: 1/12/2020
	
	Comunicação: Ofício 45639/2020 - Seproc (peça 47) 
Data da Expedição: 16/9/2020
Data da Ciência: não houve (Endereço insuficiente) (peça 48) 
Observação: Ofício enviado para o endereço do responsável, conforme pesquisa na base de dados  no sistema do Renach, custodiada pelo TCU .
	
12. Conforme Despacho de Conclusão das Comunicações Processuais (peça 55) , as providências inerentes às comunicações processuais foram concluídas. 
13. Transcorrido o prazo regimental, o responsável Frederico Antônio Loureiro Soares permaneceu silente, devendo ser considerado revel, nos termos do art. 12, § 3º, da Lei 8.443/1992.
ANÁLISE DOS PRESSUPOSTOS DE PROCEDIBILIDADE DA IN/TCU 71/2012
Avaliação de Viabilidade do Exercício do Contraditório e Ampla Defesa
14. Verifica-se que não houve o transcurso de mais de dez anos desde o fato gerador sem que tenha havido a notificação do responsável pela autoridade administrativa federal competente (art. 6º, inciso II, c/c art. 19 da IN/TCU 71/2012, modificada pela IN/TCU 76/2016) , uma vez que o fato gerador da irregularidade sancionada ocorreu em 2/3/2017, e o responsável foi notificado sobre as irregularidades pela autoridade administrativa competente conforme abaixo:
14.1. Frederico Antônio Loureiro Soares, por meio do edital acostado à peça 21, publicado em 18/3/2020.
15. Valor de Constituição da TCE 	
Verifica-se, ainda, que o valor atualizado do débito apurado (sem juros) em 1/1/2017 é de R$ 155.569,12, portanto superior ao limite mínimo de R$ 100.000,00, na forma estabelecida conforme os arts. 6º, inciso I, e 19 da IN/TCU 71/2012, modificada pela IN/TCU 76/2016. 
OUTROS PROCESSOS/DÉBITOS NOS SISTEMAS DO TCU COM OS MESMOS RESPONSÁVEIS
16. Informa-se que não foi encontrado débito imputável ao responsável em outros processos no Tribunal.
17. A tomada de contas especial está, assim, devidamente constituída e em condição de ser instruída.
EXAME TÉCNICO
Da validade das notificações:
18. Preliminarmente, cumpre tecer breves considerações sobre a forma como são realizadas as comunicações processuais no TCU. A esse respeito, destacam-se o art. 179, do Regimento Interno do TCU (Resolução 155, de 4/12/2002) e o art. 4º, inciso III, § 1º, da Resolução TCU 170, de 30 de junho de 2004, in verbis:
Art. 179. A citação, a audiência ou a notificação, bem como a comunicação de diligência, farse-ão:
I - mediante ciência da parte, efetivada por servidor designado, por meio eletrônico, fac-símile, telegrama ou qualquer outra forma, desde que fique confirmada inequivocamente a entrega da comunicação ao destinatário;
II - mediante carta registrada, com aviso de recebimento que comprove a entrega no endereço do destinatário;
III - por edital publicado no Diário Oficial da União, quando o seu destinatário não for localizado
 (...) 
Art. 3º As comunicações serão dirigidas ao responsável, ou ao interessado, ou ao dirigente de órgão ou entidade, ou ao representante legal ou ao procurador constituído nos autos, com poderes expressos no mandato para esse fim, por meio de:
I - correio eletrônico, fac-símile ou telegrama;
II - servidor designado;
III - carta registrada, com aviso de recebimento;
IV - edital publicado no Diário Oficial da União, quando o seu destinatário não for localizado, nas hipóteses em que seja necessário o exercício de defesa.
Art. 4º. Consideram-se entregues as comunicações:
I - efetivadas conforme disposto nos incisos I e II do artigo anterior, mediante confirmação da ciência do destinatário;
II - realizadas na forma prevista no inciso III do artigo anterior, com o retorno do aviso de recebimento, entregue comprovadamente no endereço do destinatário;
III - na data de publicação do edital no Diário Oficial da União, quando realizadas na forma prevista no inciso IV do artigo anterior.
§ 1º O endereço do destinatário deverá ser previamente confirmado mediante consulta aos sistemas disponíveis ao Tribunal ou a outros meios de informação, a qual deverá ser juntada ao respectivo processo.
 (...) 
19. Bem se vê, portanto, que a validade da citação via postal não depende de que o aviso de recebimento seja assinado pelo próprio destinatário da comunicação, o que dispensa, no caso em tela, a entrega do AR em "mãos próprias". A exigência da norma é no sentido de o Tribunal verificar se a correspondência foi entregue no endereço correto, residindo aqui a necessidade de certeza inequívoca. 
20. Não é outra a orientação da jurisprudência do TCU, conforme se verifica dos julgados a seguir transcritos:
São válidas as comunicações processuais entregues, mediante carta registrada, no endereço correto do responsável, não havendo necessidade de que o recebimento seja feito por ele próprio (Acórdão 3648/2013-TCU-Segunda Câmara, Relator Min. José Jorge) ;
É prescindível a entrega pessoal das comunicações pelo TCU, razão pela qual não há necessidade de que o aviso de recebimento seja assinado pelo próprio destinatário. Entregandose a correspondência no endereço correto do destinatário, presume-se o recebimento da citação. (Acórdão 1019/2008-TCU-Plenário, Relator Min. Benjamin Zymler) ;
As comunicações do TCU, inclusive as citações, deverão ser realizadas mediante Aviso de Recebimento - AR, via Empresa Brasileira de Correios e Telégrafos, bastando para sua validade que se demonstre que a correspondência foi entregue no endereço correto. (Acórdão 1526/2007-TCU-Plenário, Relator Min. Aroldo Cedraz) .
21. A validade do critério de comunicação processual do TCU foi referendada pelo Supremo Tribunal Federal, nos termos do julgamento do MS-AgR 25.816/DF, por meio do qual se afirmou a desnecessidade da ciência pessoal do interessado, entendendo-se suficiente a comprovação da entrega do "AR" no endereço do destinatário:
Ementa: agravo regimental. Mandado de segurança. Desnecessidade de intimação pessoal das decisões do tribunal de contas da união. art. 179 do regimento interno do TCU. Intimação do ato impugnado por carta registrada, iniciado o prazo do art. 18 da lei nº 1.533/51 da data constante do aviso de recebimento. Decadência reconhecida. Agravo improvido.
O envio de carta registrada com aviso de recebimento está expressamente enumerado entre os meios de comunicação de que dispõe o Tribunal de Contas da União para proceder às suas intimações.
O inciso II do art. 179 do Regimento Interno do TCU é claro ao exigir apenas a comprovação da entrega no endereço do destinatário, bastando o aviso de recebimento simples. 
Da revelia do responsável Frederico Antônio Loureiro Soares
22. No caso vertente, a citação do responsável (Frederico Antônio Loureiro Soares) se deu em endereços provenientes de pesquisas de endereços realizadas pelo TCU (vide parágrafos acima) , porquanto, devido ao insucesso de realizar a citação em endereços constantes na base de dados da Receita custodiada pelo TCU, buscou-se a notificação em endereços provenientes das bases de dados públicas custodiadas pelo TCU (TSE e Renach) e das bases de dados do próprio TCU. A entrega dos ofícios citatórios nesses endereços ficou comprovada conforme detalhamento a seguir:
22.1. Frederico Antônio Loureiro Soares, ofício 45638/2020 - Seproc (peça 46) , domicílio necessário do responsável (art. 76, parágrafo único, do Código Civil) , aos cuidados de seus superiores, que colheram o ciente do Sr. Frederico, em 16/11/2020, conforme assinaturas apostas no documento à peça 54, p. 41, 51 e 55) .
23. Nos processos do TCU, a revelia não leva à presunção de que seriam verdadeiras todas as imputações levantadas contra os responsáveis, diferentemente do que ocorre no processo civil, em que a revelia do réu opera a presunção da verdade dos fatos narrados pelo autor (Acórdão 1009/2018-TCU-Plenário, Relator Min. Bruno Dantas; 2369/2013 - TCU - Plenário, Relator Min. Benjamin Zymler e 2449/2013 - TCU - Plenário, Relator Min. Benjamin Zymler) . Dessa forma, a avaliação da responsabilidade do agente não pode prescindir da prova existente no processo ou para ele carreada. 
24. Ao não apresentar sua defesa, o responsável deixou de produzir prova da regular aplicação dos recursos sob sua responsabilidade, em afronta às normas que impõem aos gestores públicos a obrigação legal de, sempre que demandados pelos órgãos de controle, apresentar os documentos que demonstrem a correta utilização das verbas públicas, a exemplo do contido no art. 93 do Decreto-Lei 200/1967: "Quem quer que utilize dinheiros públicos terá de justificar seu bom e regular emprego na conformidade das leis, regulamentos e normas emanadas das autoridades administrativas competentes." 
25. Mesmo as alegações de defesa não sendo apresentadas, considerando o princípio da verdade real que rege esta Corte, procurou-se buscar, em manifestações do responsável na fase interna desta Tomada de Contas Especial, se havia algum argumento que pudesse ser aproveitado a seu favor. 
26. Contudo, verifica-se que não houve defesa apresentada na fase interna, conforme consta do documento à peça 23.
27. Em se tratando de processo em que a parte interessada não se manifestou acerca das irregularidades imputadas, não há elementos para que se possa efetivamente aferir e reconhecer a ocorrência de boa-fé na conduta do responsável, podendo este Tribunal, desde logo, proferir o julgamento de mérito pela irregularidade das contas, conforme os termos dos §§ 2º e 6º do art. 202 do Regimento Interno do TCU. (Acórdão 2064/2011-TCU-Primeira Câmara (relator Min. Ubiratan Aguiar) , 6.182/2011-TCU-1ª Câmara (relator Min. Weber de Oliveira) , 4.072/2010-TCU-1ª Câmara (Relator Min. Valmir Campelo) , 1.189/2009-TCU-1ª Câmara (Relator Min. Marcos Bemquerer) , 731/2008-TCU-Plenário (Relator Min. Aroldo Cedraz) .
28. Dessa forma, o responsável Frederico Antônio Loureiro Soares deve ser considerado revel, nos termos do art. 12, § 3º, da Lei 8.443/1992, devendo as contas serem julgadas irregulares, condenando-o ao débito apurado e aplicando-lhe a multa prevista no art. 57 da Lei 8.443/1992.
Prescrição da Pretensão Punitiva
29. Vale ressaltar que a pretensão punitiva do TCU, conforme Acórdão 1441/2016-TCU-Plenário, Relator Min. Benjamin Zymler, que uniformizou a jurisprudência acerca dessa questão, subordina-se ao prazo geral de prescrição indicado no art. 205 do Código Civil, que é de dez anos, contado da data de ocorrência da irregularidade sancionada, nos termos do art. 189 do Código Civil, sendo este prazo interrompido pelo ato que ordenar a citação, a audiência ou a oitiva do responsável.
30. No caso em exame, não ocorreu a prescrição, uma vez que a irregularidade sancionada ocorreu em 2/3/2017, e o ato de ordenação da citação ocorreu em 26/8/2020.
Cumulatividade de multas 
31. Quanto à possibilidade de aplicação cumulativa das multas dos arts. 57 e 58, inciso I, da Lei 8.443/1992, ainda que seja adequada a realização de citação e audiência do responsável, por força do disposto no art. 209, § 4º, do Regimento Interno do TCU, o Tribunal reconhece que existe relação de subordinação entre as condutas de "não comprovação da aplicação dos recursos" e de "omissão na prestação de contas", sendo a primeira consequência da segunda, o que enseja, na verificação das duas irregularidades, a aplicação da multa do art. 57, com o afastamento da multa do art. 58, inciso I, em atenção ao princípio da absorção (Acórdão 9579/2015-TCU-Segunda Câmara, Relator Min. Vital do Rêgo; Acórdão 2469/2019-TCU-Primeira Câmara, Relator Min. Augusto Sherman) .
32. Conforme leciona Cezar Bitencourt (Tratado de Direito Penal: parte geral - 8ª Edição - São Paulo: Saraiva, 2003. Pg. 565) , na absorção, " (...) a pena do delito mais grave absorve a pena do delito menos grave, que deve ser desprezada". No caso concreto, a "omissão no dever de prestar contas", embora seja uma irregularidade autônoma, funciona como fase ou meio para a consecução da "não comprovação da aplicação dos recursos", havendo clara relação de interdependência entre essas condutas. Dessa forma, recaindo as duas ocorrências num mesmo gestor, deve prevalecer a pena do delito mais grave, qual seja, a multa do art. 57, da Lei 8.443/1992.
33. Cumpre observar, ainda, que a conduta do responsável, consistente nas irregularidades "não cumprimento do prazo para apresentação de prestação de contas pelo gestor dos recursos" e "não comprovação da boa e regular aplicação dos recursos federais repassados em face da omissão no dever de prestar contas", configura violação não só às regras legais, mas também aos princípios basilares da administração pública, eis que, em última análise, ocorre o comprometimento da necessária satisfação à sociedade sobre o efetivo emprego dos recursos públicos postos à disposição da municipalidade, por força do instrumento de repasse em questão.
34. Nesses casos, em que fica evidente a falta de transparência e lisura, não há como afastar as suspeitas sempre presentes de que a totalidade dos recursos públicos federais, transferida ao município, tenha sido integralmente desviada, em prol de gestor ímprobo, ou de pessoas por ele determinadas, a revelar grave inobservância de dever de cuidado no trato com a coisa pública, isto é, ato praticado com culpa grave, pois, na espécie, a conduta do responsável se distancia daquela que seria esperada de um administrador público minimante diligente, num claro exemplo de erro grosseiro a que alude o art. 28 do Decreto-lei 4.657/1942 (Lei de Introdução às Normas do Direito Brasileiro) , incluído pela Lei 13.655/2018 (Acórdão 1689/2019-TCU-Plenário, Relator Min. Augusto Nardes; Acórdão 2924/2018-TCU-Plenário, Relator Min. José Mucio Monteiro; Acórdão 2391/2018-TCU-Plenário, Relator Min. Benjamin Zymler) . 
CONCLUSÃO
35. Em face da análise promovida na seção "Exame Técnico", verifica-se que o responsável Frederico Antônio Loureiro Soares não logrou comprovar a boa e regular aplicação dos recursos. Instado a se manifestar, optou pelo silêncio, configurando a revelia, nos termos do § 3º, do art. 12, da Lei 8.443/1992. Ademais, inexistem nos autos elementos que demonstrem a boa-fé do responsável ou a ocorrência de outras excludentes de culpabilidade.
36. Vale ressaltar que a jurisprudência pacífica nesta Corte é no sentido da imprescritibilidade das ações de ressarcimento ao erário (Súmula TCU 282) . Dessa forma, identificado dano ao erário, devese instaurar e julgar o processo de tomada de contas especial para responsabilizar seus agentes causadores, respeitando o direito ao contraditório e à ampla defesa, independentemente de quando ocorreram os atos impugnados.
37. Verifica-se também que não houve a prescrição da pretensão punitiva, conforme análise já realizada.
38. Tendo em vista que não constam dos autos elementos que permitam reconhecer a boa-fé do responsável, sugere-se que as suas contas sejam julgadas irregulares, nos termos do art. 202, § 6º, do Regimento Interno do TCU, com a imputação do débito atualizado monetariamente e acrescido de juros de mora, nos termos do art. 202, § 1º do Regimento Interno do TCU, descontado o valor eventualmente recolhido, com a aplicação da multa prevista no art. 57 da Lei 8.443/1992.
39. Por fim, como não houve elementos que pudessem modificar o entendimento acerca das irregularidades em apuração, mantém-se a matriz de responsabilização presente na peça 42.
PROPOSTA DE ENCAMINHAMENTO
40. Diante do exposto, submetemos os autos à consideração superior, propondo ao Tribunal:
considerar revel o responsável Frederico Antônio Loureiro Soares (CPF: XXX.907.204-XX) , para todos os efeitos, dando-se prosseguimento ao processo, com fulcro no art. 12, § 3º, da Lei 8.443/1992; 
julgar irregulares, nos termos dos arts. 1º, inciso I, 16, inciso III, alíneas a e c, da Lei 8.443/1992, c/c os arts. 19 e 23, inciso III, da mesma Lei, as contas do responsável Frederico Antônio Loureiro Soares (CPF: XXX.907.204-XX) , condenando-o ao pagamento das importâncias a seguir especificadas, atualizadas monetariamente e acrescidas dos juros de mora, calculadas a partir das datas discriminadas até a data da efetiva quitação do débito, fixando-lhe o prazo de quinze dias, para que comprove, perante o Tribunal, o recolhimento das referidas quantias aos cofres do Conselho Nacional de Desenv. Científico e Tecnológico (CNPq) , nos termos do art. 23, inciso III, alínea "a", da citada lei, c/c o art. 214, inciso III, alínea "a", do Regimento Interno do TCU.  
		Débitos relacionados ao responsável Frederico Antônio Loureiro Soares (CPF: XXX.907.204-XX) :
	Data de ocorrência
	Valor histórico (R$) 
	Tipo da parcela

	2/1/2015
	9.750,00
	Débito

	16/3/2016
	13.700,00
	Débito

	16/3/2016
	50.000,00
	Débito

	20/12/2019
	119,10
	Crédito

	3/6/2015
	161,00
	Débito

	3/7/2015
	161,00
	Débito

	5/8/2015
	161,00
	Débito

	8/9/2015
	161,00
	Débito

	7/10/2015
	161,00
	Débito

	5/11/2015
	161,00
	Débito

	4/12/2015
	161,00
	Débito

	7/1/2016
	161,00
	Débito

	3/2/2016
	161,00
	Débito

	7/3/2016
	161,00
	Débito

	5/4/2016
	161,00
	Débito

	4/5/2016
	161,00
	Débito

	6/6/2016
	161,00
	Débito

	5/7/2016
	161,00
	Débito

	17/11/2016
	161,00
	Débito

	23/11/2016
	161,00
	Débito

	23/11/2016
	161,00
	Débito

	23/11/2016
	161,00
	Débito

	8/12/2016
	161,00
	Débito

	29/12/2016
	161,00
	Débito

	3/6/2015
	161,00
	Débito

	3/7/2015
	161,00
	Débito

	5/8/2015
	161,00
	Débito

	8/9/2015
	161,00
	Débito

	7/10/2015
	161,00
	Débito

	5/11/2015
	161,00
	Débito

	4/12/2015
	161,00
	Débito

	7/1/2016
	161,00
	Débito

	3/2/2016
	161,00
	Débito

	7/3/2016
	161,00
	Débito

	5/4/2016
	161,00
	Débito

	4/5/2016
	161,00
	Débito

	6/6/2016
	161,00
	Débito

	5/7/2016
	161,00
	Débito

	17/11/2016
	161,00
	Débito

	23/11/2016
	161,00
	Débito

	23/11/2016
	161,00
	Débito

	23/11/2016
	161,00
	Débito

	8/12/2016
	161,00
	Débito

	29/12/2016
	161,00
	Débito

	3/6/2015
	400,00
	Débito

	3/7/2015
	400,00
	Débito

	5/8/2015
	400,00
	Débito

	8/9/2015
	400,00
	Débito

	6/10/2015
	400,00
	Débito

	5/11/2015
	400,00
	Débito

	7/1/2016
	400,00
	Débito

	7/1/2016
	400,00
	Débito

	3/2/2016
	400,00
	Débito

	4/3/2016
	400,00
	Débito

	5/4/2016
	400,00
	Débito

	4/5/2016
	400,00
	Débito

	6/6/2016
	400,00
	Débito

	5/7/2016
	400,00
	Débito

	17/11/2016
	400,00
	Débito

	17/11/2016
	400,00
	Débito

	23/11/2016
	400,00
	Débito

	23/11/2016
	400,00
	Débito

	6/12/2016
	400,00
	Débito

	29/12/2016
	400,00
	Débito

	3/6/2015
	3.000,00
	Débito

	3/7/2015
	3.000,00
	Débito

	5/8/2015
	3.000,00
	Débito

	8/9/2015
	3.000,00
	Débito

	6/10/2015
	3.000,00
	Débito

	5/11/2015
	3.000,00
	Débito

	7/1/2016
	3.000,00
	Débito

	7/1/2016
	3.000,00
	Débito

	3/2/2016
	3.000,00
	Débito

	4/3/2016
	3.000,00
	Débito

	5/4/2016
	3.000,00
	Débito

	4/5/2016
	3.000,00
	Débito

	6/6/2016
	3.000,00
	Débito

	5/7/2016
	3.000,00
	Débito

	17/11/2016
	3.000,00
	Débito

	17/11/2016
	3.000,00
	Débito

	23/11/2016
	3.000,00
	Débito

	23/11/2016
	3.000,00
	Débito

	6/12/2016
	3.000,00
	Débito

	29/12/2016
	3.000,00
	Débito

	Valor atualizado do débito (com juros) em 8/12/2020: R$ 200.447,17.
aplicar ao responsável Frederico Antônio Loureiro Soares (CPF: XXX.907.204-XX) , a multa prevista no art. 57 da Lei 8.443/1992 c/c o art. 267 do Regimento Interno do TCU, fixando-lhe o prazo de quinze dias, a contar da notificação, para que comprove, perante o Tribunal (art. 214, III, alínea "a", do Regimento Interno do TCU) , o recolhimento da dívida aos cofres do Tesouro Nacional, atualizada monetariamente desde a data do acórdão que vier a ser proferido por este Tribunal até a data do efetivo recolhimento, se paga após o vencimento, na forma da legislação em vigor;
autorizar, desde logo, a cobrança judicial das dívidas, caso não atendida a notificação, na forma do disposto no art. 28, inciso II, da Lei 8.443/1992;
autorizar também, desde logo, se requerido, com fundamento no art. 26, da Lei 8.443, de 1992, c/c o art. 217, §§ 1º e 2º do Regimento Interno do TCU, o parcelamento da (s) dívida (s) em até 36 parcelas, incidindo, sobre cada parcela, corrigida monetariamente, os correspondentes acréscimos legais, fixando-lhe o prazo de quinze dias, a contar do recebimento da notificação, para comprovar, perante o Tribunal, o recolhimento da primeira parcela, e de trinta dias, a contar da parcela anterior, para comprovar os recolhimentos das demais parcelas, devendo incidir, sobre cada valor mensal, atualizado monetariamente, os juros de mora devidos, no caso do débito, na forma prevista na legislação em vigor, alertando o responsável de que a falta de comprovação do recolhimento de qualquer parcela importará o vencimento antecipado do saldo devedor, nos termos do § 2º do art. 217 do Regimento Interno deste Tribunal; 
esclarecer ao responsável Frederico Antônio Loureiro Soares (CPF: XXX.907.204-XX) que, caso se demonstre, por via recursal, a correta aplicação dos recursos, mas não se justifique a omissão da prestação de contas, o débito poderá ser afastado, mas permanecerá a irregularidade das contas, dando-se ensejo à aplicação da multa prevista no art. 58, inciso I, da Lei 8.443/1992;
enviar cópia do Acórdão a ser prolatado à Procuradoria da República no Estado de GO, nos termos do § 3º do art. 16 da Lei 8.443/1992, c/c o § 7º do art. 209 do Regimento Interno do TCU, para adoção das medidas cabíveis; e
enviar cópia do Acórdão que vier a ser proferido ao Conselho Nacional de Desenvolvimento Científico e Tecnológico e ao responsável, para ciência;
informar à Procuradoria da República no Estado de Goiás, ao Conselho Nacional de Desenvolvimento Científico e Tecnológico e ao responsável que a presente deliberação, acompanhada do Relatório e do Voto que a fundamenta, está disponível para a consulta no endereço www.tcu.gov.br/acordaos, além de esclarecer que, caso requerido, o TCU poderá fornecer sem custos as correspondentes cópias, de forma impressa; e
informar à Procuradoria da República no Estado de Goiás que, nos termos do parágrafo único do art. 62 da Resolução TCU 259/2014, os procuradores e membros do Ministério Público credenciados nesta Corte podem acessar os presentes autos de forma eletrônica e automática, ressalvados apenas os casos de eventuais peças classificadas como sigilosas, as quais requerem solicitação formal.
	É o Relatório.

não há.

Procurador Marinus Eduardo de Vries Marsico.

TOMADA DE CONTAS ESPECIAL. NÃO COMPROVAÇÃO DA BOA E REGULAR APLICAÇÃO DOS RECURSOS. OMISSÃO NO DEVER DE PRESTAÇÃO DE CONTAS. CITAÇÃO. REVELIA. CONTAS IRREGULARES COM DÉBITO E MULTA.

TOMADA DE CONTAS ESPECIAL (TCE)

Secretaria de Controle Externo de Tomada de Contas Especial.

Para a execução do instrumento descrito como "Desenvolvimento de protocolos sustentáveis para agricultura familiar", foi celebrado o termo de concessão de auxílio financeiro Processo 001798/2020-47 entre o Conselho Nacional de Desenvolvimento Científico e Tecnológico e Sr. Frederico Antônio Loureiro Soares, o qual não comprovou a boa e regular aplicação dos recursos federais que lhe foram confiados, tendo em vista a omissão no dever de prestar contas. 
2.	Remetido o processo ao Tribunal, a unidade técnica promoveu a citação do referido responsável, que deixou transcorrer in albis o prazo regimental para o recolhimento do débito ou a apresentação das alegações de defesa com a respectiva documentação apta a comprovar a legalidade na aplicação dos recursos federais.
3.	Tendo em vista a revelia do responsável (art. 12, inciso IV, § 3º, da Lei nº 8.443/1992) e a comprovada omissão no dever constitucional e legal de prestação de contas, a unidade técnica propõe, em uníssono, corroborada pelo Parecer do ilustre representante do Ministério Público junto ao TCU, o julgamento pela irregularidade das contas, a condenação em débito e a aplicação de multa ao responsável.
4.	A revelia ante o dever de comprovar a boa e regular utilização dos recursos públicos recebidos autoriza, desde já, o julgamento das presentes contas. 
5.	Com efeito, há jurisprudência pacífica no âmbito desta Corte de Contas no sentido de que, ex vi do art. 70, parágrafo único, da Constituição Federal, e do art. 93 do Decreto-lei nº 200/1967, o ônus de comprovar a regularidade integral na aplicação dos recursos públicos compete ao gestor, por meio de documentação consistente, que demonstre cabalmente os gastos efetuados, bem assim o nexo causal entre estes e os recursos repassados.
6.	Nesse passo, concordo com a instrução de mérito da SecexTCE, a qual abordou, com bastante propriedade, todas as questões necessárias ao deslinde do feito, esgotando a análise da matéria e tornando desnecessária a adução de considerações adicionais.
7.	Sendo assim, acolho como razões de decidir os argumentos e conclusões oferecidos pela unidade técnica e, destarte, entendo que o Tribunal deve proferir julgamento pela irregularidade das contas, condenando o responsável ao pagamento do débito apurado nos autos e aplicando-lhe a multa prevista no art. 57 da Lei nº 8.443/1992.
8.	Em acréscimo, devem ser autorizados, desde já, o parcelamento do débito e da multa, bem assim a respectiva cobrança judicial, caso não atendida a notificação.
9.	Como alvitrado, faz-se necessária a remessa de cópia da deliberação a ser proferida, ao órgão regional da Procuradoria da República no Estado de Goiás, para as providências cabíveis, ex vi do § 7o, in fine, do art. 209 do Regimento Interno/TCU.
10.	Em reforço às conclusões quanto à correta responsabilização e à pretensão punitiva, esclareço que a primeira se deu em absoluta sintonia com os elementos existentes nos autos, em especial porque o responsável não se dignou a comprovar, por meio do envio de documentação pertinente, quando chamado aos autos, a boa e regular aplicação dos recursos federais. 
11.	Quanto à segunda, encontra-se autorizada, não se aplicando, ao caso, o disposto no Acórdão 1441/2016-TCU-Plenário, como bem esclarecido pela unidade instrutiva, tendo em vista que não transcorreu o prazo de 10 (dez) anos entre o fato gerador da irregularidade e a promoção da citação, de modo que não restou configurada a prescrição da pretensão punitiva.
	Ante o exposto, VOTO por que seja adotada a deliberação que ora submeto a este Colegiado.
TCU, Sala das Sessões Ministro Luciano Brandão Alves de Souza, em 9 de fevereiro de 2021.
AROLDO CEDRAZ 
Relator